最　高　行　政　法　院　判　決
　　　　　　　　　　　　　94年度判字第00821號
上　訴　人　乙○○
被 上訴 人　臺中市政府
代　表　人　甲○○
上列當事人間因水土保持法事件，上訴人對於中華民國92年11月
26日臺中高等行政法院92年度訴字第736號判決，提起上訴，本
院判決如下：
　　主  文
上訴駁回。
上訴審訴訟費用由上訴人負擔。
　　理  由
一、本件上訴人在原審起訴意旨略以：被上訴人以上訴人未經核
    准，於臺中市○○區○○段27地號山坡地內開挖整地、興建
    擋土牆，認上訴人有違水土保持法第23條第2項及第33條第1
    項第2款之規定，裁處新臺幣（下同）10萬元罰鍰，並令立
    即停止一切非法開發、使用行為及兩年內暫停該地之開發申
    請，上訴人不服，循序提起本件行政訴訟。按農、林、漁、
    牧地之開發利用，於山坡地開採整地或整坡作業，其面積在
    2公頃以下者，得以簡易水土保持申報書代替水土保持計畫
    ，且其申報書亦毋需經專業技師之簽證，此為行政院農業委
    員會所訂臺灣省山坡地開發利用水土保持計畫審查及檢查作
    業要點明定。本件上訴人申報整坡作業之土地面積僅1,718.
    77平方公尺，依前揭規定，申請人之施工毋需依水土保持法
    第12條至第14條規定擬具水土保持計畫書，得以簡易水土保
    持申報書代之，且不需經專業技師簽證，是上訴人本無擬具
    水土保持計畫書之義務，亦無違反同法第23條第1、2項規定
    之情事，被上訴人未察，以未經技師簽證為由予以退件，顯
    屬違法。本件上訴人係基於系爭土地雜亂，若不加整理，則
    將來恐有致生危險之虞，且經整治後，實際上確已達到景觀
    改善及水土保持功能，況上訴人實際作業面積甚小，不致產
    生改變地形地貌之重大影響。再者，該土地內之道路係原有
    之既成道路，上訴人並未另外舖設任何道路，原處分認定之
    違章內容與事實不符。從而被上訴人對上訴人裁罰，顯已違
    法。為此訴請判決撤銷訴願決定及原處分。
二、被上訴人則以：按上訴人雖向被上訴人提出簡易水土保持申
    請，惟其所提送簡易水土保持申報書中，預定水土保持處理
    項目及數量欄僅填列「修築排水道」乙項工程，且申報附件
    不但未檢附排水道施作地點位置圖，反而檢附有新設擋土牆
    之Ａ–Ａ斷面圖，故書圖不符情事甚明。又上訴人所申請開
    發內容包括擋土牆構造物，因擋土牆之設計應依水土保持技
    術規範第261條規定檢算其設計是否安全，惟上訴人所附之
    安定分析資料多所謬誤（分析內容與設計圖說內容不同），
    且數據前後不符，故其設計之擋土牆是否安全實在難以確知
    。鑑於擋土牆之設計及其安定檢算極為專業，且上訴人無所
    自行改正，而被上訴人基於維護公共安全之考量，要求上訴
    人本案擋土牆部分應聘請專業技師簽證，並改正其設計缺失
    後再行提出申請，並無不妥。詎上訴人未經核准，即在前述
    地點開挖整地，被上訴人巡查人員於92年2月17日在現場所
    拍攝之相片，明白顯示現場已做梯田式開挖整地，嚴重破壞
    原有地形地貌及水土保持。被上訴人又於92年2月24日派員
    現場勘查時，發現上訴人於現場水泥路面及施作擋土牆，並
    有規劃分割其地面情事，故上訴人違章事實甚明。被上訴人
    依法處罰，並無不合等語，資為抗辯。
三、原審斟酌全辯論意旨及調查證據之結果，略以：按「有下列
    情形之一者，處新臺幣6萬元以上30萬元以下罰鍰：．．．
    二違反第12條至第14條規定之一，未先擬具水土保持計畫或
    未依核定計畫實施水土保持之處理與維護者，或違反第23條
    規定，未在規定期限內改正或實施仍不合水土保持技術規範
    者。」、「未依第12條至第14條規定之一擬具水土保持計畫
    送主管機關核定而擅自開發者，除依第33條規定按次分別處
    罰外，主管機關應令其停工，得沒入其設施所使用之機具，
    強制拆除及清除其工作物，所需費用，由經營人、使用人或
    所有人負擔，並自第一次處罰之日起兩年內，暫停該地之開
    發申請。」分別為水土保持法第33條第1項第2款及第23條第
    2項所定。本件上訴人未經核准，擅自於其與第三人賴詩華
    共有之臺中市○○區○○段27地號山坡地內開挖整地及興建
    擋土牆，經被上訴人派員於92年2月17日查報發現，並再於
    同月19日及24日派員現場勘查屬實，均有現場照片、巡查日
    誌2份及會勘紀錄在卷可佐。依此資料顯示現場已做梯田式
    開挖整地，並有施作水泥路面及擋土牆，有將該山坡地規劃
    分割利用之情形。則上訴人對原山坡地改變使用目的及方式
    ，自對於系爭山坡地之水土保育、水源涵養等項有所影響，
    自屬水土保持法第8條第1項第5款所規定之於山坡地開挖整
    地行為，依同法第13條第1項前段之規定，自應先擬具水土
    保持計畫，送請主管機關即被上訴人核定。又查雖臺灣省山
    坡地開發利用水土保持計畫審查及檢查作業要點第3點(二)1（
    2）規定符合開挖整地或整坡作業：面積未滿2公頃，且挖填
    土石方未滿5千立方公尺者，得以簡易水土保持申報書代替
    水土保持計畫，送水土保持主管機關核可後實施。惟此係中
    央主管機關行政院農業委員會為期便民，對於符合規定之小
    規模之農、林、漁、牧地之開發利用，得以簡易水土保持申
    報書代替水土保持計畫，而所作之規範。又縱合於上開規定
    ，水土保持義務人檢具簡易水土保持申請書代替水土保持計
    畫書向主管機關申請開發，仍須經該機關核定，並非謂系爭
    土地面積於2公頃以下，僅以簡易水土保持申報書向主管機
    關申報而無庸經核可，即可逕行開發。是上訴人雖於91年11
    月10日向被上訴人提出簡易水土保持申報書，惟被上訴人以
    該簡易水土保持申報書中，所附圖說與規定不符，經派員解
    說及要求補附圖說未果，又施工圖及安定分析應由技師簽證
    負責等事宜，以卷附之91年11月26日府經農字第0910176794
    號函予以檢還，並要求上訴人確實依現場實際開發目的，委
    託相關技師設計簽證，再行提出申請。從而上訴人開發系爭
    土地未經上開程序並經被上訴人核定之事實，已屬甚明。再
    者被上訴人對上訴人所提出之簡易水土保持申報書未予核定
    ，有無違法事由，與本件上訴人未經核定而擅自開發山坡地
    係屬二事。是上訴人向被上訴人提出簡易水土保持申報書未
    經被上訴人核定而於系爭土地逕行開發，自屬未依水土保持
    法第13條第1項之規定，於山坡地開發建築用地，應先擬具
    水土保持計畫送請主管機關核定。被上訴人以上訴人未依此
    規定先擬具水土保持計畫，送請被上訴人核定即擅自開發山
    坡地，有違水土保持法第23條第2項及第33條第1項第2款之
    規定，裁處10萬元罰鍰，並令立即停止一切非開發、使用行
    為及兩年內暫停該地之開發申請，依首開規定，並無不合。
    至上訴人另以其於該土地內並無搭設水泥路面，原處分對此
    記載與事實不符之部分，查依卷附之92年2月24日會勘紀錄
    ，其上載明現場有舖設水泥路面，又照片所示現場在土地上
    舖設可供人行走之水泥路面（或係上訴人為興建房屋或其他
    工作物之地基），然此記載與現場實情並無不符，亦難認原
    處分關於此部分有違法之處。綜上所陳，原處分並無違誤，
    訴願決定予以維持，亦無不合，上訴人訴請均予撤銷，為無
    理由，其訴應予駁回等由，資為判決之論據。
四、本院按：雖臺灣省山坡地開發利用水土保持計畫審查及檢查
    作業要點第3點(二)1（2）規定，符合開挖整地或整坡作業，
    面積未滿2公頃，且挖填土石方未滿5千立方公尺者，得以簡
    易水土保持申報書代替水土保持計畫，送水土保持主管機關
    核可後實施。惟此係中央主管機關行政院農業委員會為期便
    民，對於符合規定之小規模之農、林、漁、牧地之開發利用
    ，得以簡易水土保持申報書代替水土保持計畫，而所作之規
    範。由上開規定可知簡易水土保持申報書僅為代替水土保持
    計畫書而已，故簡易水土保持申報書屬於廣義之水土保持計
    畫書，仍應依水土保持法第12條至第14條規定，將簡易水土
    保持申報書送經主管機關核定，始能開發，如有違反，自有
    水土保持法第33條及第23條第2項處罰規定之適用。此由上
    引作業要點第3點本文明訂「屬水土保持法施行細則第8條規
    定者，於山坡地或森林區從事開發、經營或使用行為，應依
    下列規定擬具水土保持計畫或簡易水土保持申報書送水土保
    持主管機關核可後實施。」益足證明水土保持計畫書與簡易
    水土保持申報書係相同性質之文書，僅詳簡有異而已。如謂
    以簡易水土保持申報書申報之水土保持事件不受主管機關審
    查，亦無須主管機關核定即可開發施工，顯與水土保持法規
    定之本旨不合。是原處分認上訴人以簡易水土保持申報書申
    請開發前述土地，未經核可即擅自開發，依水土保持法第33
    條及第23條第2項規定，予以處罰，並無不合。上訴意旨猶
    以：簡易水土保持申報書非水土保持計畫，不適用水土保持
    法第33條及第23條第2項之處罰規定，原處分對上訴人以上
    開規定處罰，顯乏所據，原判決加以維持，違背法律保留原
    則及司法院釋字第313號解釋意旨，其適用法規顯有不當等
    語，加以爭執，揆諸前述說明，顯屬誤解而無足取。綜上，
    原審斟酌全辯論意旨及調查證據之結果，將原決定及原處分
    均予維持，駁回上訴人之訴，核無違誤。上訴論旨，指摘原
    判決違誤，求予廢棄，難認有理由，應予駁回。
五、據上論結，本件上訴為無理由，爰依行政訴訟法第255條第1
    項、第98條第3項前段，判決如主文。
中    華    民    國    94    年    6     月     9    日
                  第一庭審判長法  官　黃　綠　星
                              法  官  陳　秀　美
                              法  官　蔡　進　田
                              法  官　黃　璽　君
                              法  官　廖　宏　明
以  上  正  本  證  明  與  原  本  無  異
中    華    民    國    94    年    6    月    10     日
　　　　　　　　　　　　　　　書記官　彭　秀　玲
